【裁判字號】    89,上訴,251
【裁判日期】    890314
【裁判案由】    偽造文書等
【裁判全文】
臺灣高等法院臺中分院刑事判決          民國八十九年度上訴字第二五一號
    上  訴  人  臺灣臺中地方法院檢察署檢察官
    被      告  丁○○
    被      告  甲○○
    右  一  人
    選任辯護人  李慶松
    被      告  丙○○
    被      告  戊○○
右上訴人因被告等偽造文書等案件，不服台灣台中地方法院中華民國八十八年十二月
七日第一審判決（民國八十八年度訴字第一七七五號，起訴案號：台灣台中地方法院
檢察署民國八十八年度偵字第九三八三、一八二○六號），提起上訴，本院判決如左
：
    主      文
上訴駁回。
    理      由
一、本案經本院審理結果，認第一審判決被告等均無罪，經核並無不當，應予維持，
    並引用第一審判決書記載之證據及理由（如附件）。
二、上訴人即公訴人未具理由提起上訴，其上訴為無理由，應予駁回。
三、據上論斷，應依刑事訴訟法第三百七十三條、第三百六十八條，判決如主文。
本案經檢察官乙○○到庭執行職務。
中      華      民      國    八十九     年      三       月    十四    日
                                  臺灣高等法院臺中分院刑事第九庭
                                        審判長法  官  胡  森  田
                                              法  官  黃  日  隆
                                              法  官  蕭  錦  鍾
右正本證明與原本無異。
檢察官對於戊○○部分得上訴。
其他均不得上訴。
如不服本判決應於收受送達後十日內向本院提出上訴書狀，其未述上訴之理由者並
得於提起上訴後十日內向本院補提理由書（均須按他造當事人之人數附繕本）。
  書記官  陳  曉  青
中      華      民      國    八十九     年      三       月    十五    日
                                                                        Ｑ
臺灣臺中地方法院刑事判決                        八十八年度訴字第一七七五號
    公  訴  人  臺灣台中地方法院檢察署檢察官
    被      告  丁○○  女六十四歲（民國○○○年○○月○日生）
                        住台中市西屯區○○○路○段八二之一八號
                        身分證統一編號：Ｂ二0000000號
                甲○○  女四十九歲（民國○○○年○月○○○日生）
                        住台中市西屯區○○○路○段八二之十九號
                        身分證統一編號：Ｂ二五七九八二號
    選任辯護人  李慶松律師
    被      告  丙○○  女四十七歲（民國○○○年○○月○日生）
                        住台中市○○區○○路一三八號
                        身分證統一編號：Ｂ二0000000號
                戊○○  女四十九歲（民國○○○年○月○○日生）
                        住台中市○○○路○段一三二號
              居台中市西屯區○○市○路八二之十七號
                        身分證統一編號：Ｂ二一一二三四八號
右列被告因偽造文書案件，經檢察官提起公訴（八十八年度偵字第九三八三號、八十
八年度偵字第一八二０六號），本院判決如左：
    主  文
丁○○、甲○○、丙○○、戊○○均無罪。
    理  由
一、公訴意旨略以：被告丁○○、甲○○及丙○○三人均明知丁○○之父（起訴書誤
    為公公）己○○（已於民國八十八年二月二十三日死亡）因於八十三年間腦中風
    及丁○○之母劉張對（即劉對，起訴書誤為婆婆）（已於八十五年十一月十八日
    死亡）於八十五年九月二十六日因肺炎、急性呼吸衰竭急診住院，其間另有急性
    心、肺衰竭及敗血症，均已無法親自處理事務，全然欠缺判斷及同意之能力，竟
    分別與有犯意聯絡之劉光興（另案起訴）於附表所示之時間將己○○或劉張對並
    未同意以贈與或買賣為原因移轉分別所有坐落台中市○○區○○段第四八號、同
    段九四號、同區○○○段第三０五號之七、第三０五號之九及第三０五號等土地
    所有權與丁○○、劉光興、劉泳成及甲○○等人之不實事項，竟向台中市中興地
    政事務所辦理移轉登記，使該事務所之承辦人員將該等不實事項登載於其職務上
    制作之土地登記簿謄本，足生損害於己○○、劉張對本人及地政機關登記之正確
    性。又被告戊○○明知其父己○○因於八十三年間因腦中風已無法親自處理事務
    ，全然欠缺判斷及同意之能力，竟基於意圖為自己不法所有之概括犯意，於八十
    四年三月二十日、八十四年十月二十四日、八十五年五月十六日及同年十月十五
    日，連續在授信申請書「連帶保證人或共同發票人」欄內偽造己○○之署押及盜
    蓋其印章，偽造己○○同意連帶保證之私文書後，再持以向台中市第十一信用合
    作社（簡稱台中市十一信）申請信用貸款多次，足以生損害於己○○本人，致台
    中市第十一信於錯誤而如數貸與款項。因認被告丁○○、甲○○、丙○○三人與
    另案被告劉光興共犯法第二百十四條之使公務員登載不實罪嫌，被告戊○○所為
    ，係犯同法第二百十六條、第二百十條之行使偽造私文書罪及第三百三十九條第
    一項之詐欺取財罪嫌。
二、公訴意旨認被告丁○○、甲○○、丙○○涉有右揭之罪嫌，無非係以右揭土地所
    有權移轉登記及辦理信用貸款之事實，業據被告四人分別坦承不諱，復經證人劉
    詠成、羅源龍到庭證稱屬實，並有土地買賣契約書、台中市中興地政事務所復函
    及所附土地登記簿謄本、登記申請書等資料，暨私立中國醫藥學院附設醫院復函
    及所附病歷資料等附卷可稽、台中市十一信復函及所附借款申請書、授信約定書
    、本票等附卷為憑。又偵查中經檢察官訊問證人己○○時，該證人因無法理解訊
    問之事項而答非所問，並記明於偵訊筆錄，有該署八十七年十一月十日偵訊筆錄
    可稽等情為憑，固非無據。
三、惟按犯罪事實應依証據認定之，無証據不得推定其犯罪事實。刑事訴訟法第一百
    五十四條定有明文。且按認定不利於被告之事實，須依積極證據，苟積極證據不
    足為不利於被告事實之認定時，即應為有利於被告之認定，更不必有何有利之證
    據，最高法院三十年度上字第八一六號著有判例可資參照。訊據被告四人均堅決
    否認有右揭偽造文書、詐欺等犯行。被告丁○○辯稱：其父己○○前於七十九年
    間以所有之房地向台中市第九信用合作社抵押借款，並陸續借款達二千萬元，八
    十年七月二十二日伊借款四百萬元予己○○以償還銀行上開借款，己○○即應允
    將附表編號一之土地部分過戶以抵償。被告甲○○辯稱：伊係己○○之鄰居，因
    己○○之房地被查封，己○○之子劉光興拜託伊買房地，於八十七年四月間與劉
    光興簽訂買賣契約時，己○○有在場同意，精神狀況良好等語，被告丙○○辯稱
    ：伊辦理前開土地所有權移轉登記前均有詢問過己○○、劉張對二人，確認無誤
    後始予辦理。被告戊○○辯稱：伊父親己○○中風後精神時好時壞，後來才比較
    差，伊向即台中市第十一信用合作社借款，均係由己○○親自簽名對保擔任保証
    人，實無偽造文書及詐欺取財之犯行等語；經查：
（一）如附表所示臺中市○○區○○段第四八號、第九四號、同區○○○段第三０五
      之七號、第三Ｏ五之九號及第三Ｏ五號土地，分別於八十五年三月二十七日、
      八十五年八月十四日、八十六年十一月十三日及八十七年四月十六日作成土地
      登記申請書，並於同日或翌日向臺中市稅捐稽徵處申報增值稅，再分別於八十
      五年四月二十二日、八十五年十月一日、八十六年十一月二十七日及八十七年
      六月十二日向臺中市中興地政事務所申請土地所有權移轉登記，有該所八十七
      年十月八日八七中興地所一字第一三二Ｏ四號函附之前開土地登記申請書影本
      及土地登記謄本附卷可稽；雖依卷附財團法人私立中國醫藥學院附設醫院八十
      七年十二月三日歷字第八七一九六Ｏ號函覆之病歷資料所示：「劉張對因肺
      炎、急性呼吸衰竭，來院（查係八十五年九月二十六日）急診便插管使用呼吸
      器，住院後診察另有急性心、腎衰竭、敗血症，一直住加護病房中，無法親自
      處理事務。另己○○於八十五年十二月四日至八十五年十二月九日期間住神經
      內科，診斷為中風可逆性缺血性神經缺損貧血陣發性心律不整。八十
      六年一月十日至八十六年一月二十日期間住神經外科：診斷為慢性臚內出血，
      接受外引流手術八十六年八月三十一日至八十六年九月十日其間住泌尿外科
      。診斷為尿瀦留前列腺肥大老年性痴呆陳舊性臚內出血陳舊性中風。
      」，然查前開土地登記申請書之作成日期均分別係在己○○及劉張對歷次住院
      之前，是顯難依據上開資料推認渠二人於前開文書作成時之精神狀況；又雖己○○嗣於八十七年十一月十日接受檢察官訊問時因無法理解訊問之事項而答非
      所問，然此時距上開最後作成移轉登記文書之時業已相隔半年餘，而老年人心
      智衰退速度有時甚為快速，是實難因此推認己○○於制作上開土地登記申請書
      時亦屬於相同之精神狀況，是檢察官據此認被告等有右揭罪嫌，尚嫌率斷。
（二）再查，八十三年間為己○○診療之醫師王明祥於本院另案審理劉光興偽造文書
      案件（八十八年易字第一三七九號）時到庭證稱：己○○係於八十三年八月九
      日至同年月三十日至忠孝診所因栓塞性腦中風、腦末萎縮併發失智症入院診治
      ，目前這一、二年內已有很好的藥物可治療，有很好的效果等語，且庭呈高雄
      醫學院神經內科副教授劉景寬醫師譯校之阿爾茲海默氏症－退化型老年失智症
      說明資料亦載有：「乙醯膽鹼酯解抑制劑被證實具有改善記憶力及心智功能
      、改善行為異常及病人處理一般生活事務的能力。」，足見己○○罹患之老年
      失智症並非處於絕對惡化而全無治療可能性之情況，而其於未住院期間之意識
      亦無積極證據證明係處於絕對不能自行處理事務之狀態。又劉張對係於八十五
      年九月二十六日至同年十一月十八日因肺炎、急性呼吸衰竭、急性心、腎衰竭
      敗血症而於醫院加護病房治療，然其住院前亦無相關證據證明係處於心神喪失
      或精神耗弱之情況；況證人即臺中市西屯區惠來里里長廖慶麟於上開案件審理
      時亦到庭結證稱：己○○自八十三年至過世前每年農曆正月十五日、八月十五
      日及十月十五日廟會時均會在場，並與伊握手，講話較慢不清楚等語；證人即
      鄰居廖英戀亦結證稱：己○○只有說話較不清楚，但意思很清楚，八十七年間
      還曾拿一千元向伊購買檳榔等語，業經本院調閱上開案件查核屬實，並有該案
      判決書一份在卷可參，由此可見己○○於八十三年至八十七年間雖罹患老年失
      智症，然尚非全然喪失自行處理事務之能力甚明，即難遽認前開土地登記申請
      書係未經己○○、劉張對之同意而擅自偽造。而上開劉光興因本案相同事由被
      訴偽造文書之案件，經本院審理結果，認無積極証據足資証定劉光興有與被告
      丁○○、甲○○及丙○○等三人共同偽造文書之犯行而為無罪判決之諭知，亦
      有上開卷附之判決書可稽。
（三）再者，被告丁○○辯稱伊於八十年七月二十二日借款四百萬元予己○○供其清
      償台中市第九信用合作社之債務乙節，業據其提出該合作社定期質押放款帳卡
      資以為証，而被告甲○○係以新台幣二千萬之價格向劉光興、己○○購買如附
      表編號四所示之土地及其上建物門牌號碼台中市西屯區○○○路八二─二０號
      房屋，亦有不動產買賣契約書、匯款回條及土地增值稅繳款書等資料在卷可稽
      。而衡諸常情，被告甲○○為己○○之鄰居，其斥資購買房地，被告丙○○為
      專業代書，受託代為處理土地過戶事宜，二人與劉氏家族並無瓜葛，誠難想像
      渠二人有何與丁○○、劉光興共謀偽造文書之必要。再查，依卷附台中市第十
      一信用合作社八十八年五月十三日中市十一信總字第０七一二號函附被告戊○○於該社之借款申請書、授信約定書等資料，其內八十三年四月二日、八十三
      年十月八日、八十四年三月二十日、八十四年十月二十四日、八十五年五月十
      六日、八十五年十月四日之借款申請書及八十三年四月二十五日、八十五年十
      月三日之授信約定書上己○○之簽名，與前開土地登記申請書上己○○之簽名
      ，經本院以肉眼觀察比較結果，無論就簽名之方式、筆法、字體特徵均相符合
      ，顯係同一人所簽；且依現行金融機構之作業規則，銀行為求擔保，於放款前
      尚須與連帶保証人對保，經相當程序之徵信後始予放款，復參諸上開所述，己○○於上開借款申請書、授信約定書書立之時，並非處於全然喪失自行處理事
      務之能力乙節觀之，顯難認上開借款申請書、授信約定書內己○○之簽名係被
      告戊○○未經己○○同意所自行偽簽並進而推論被告戊○○詐欺取財之犯行。
四、是本案綜核各節，均查無積極證據足資證明己○○、劉張對於制作土地登記申請
    書時及己○○擔任戊○○之連帶保証人時係處於無法親自處理事務之情況，自難
    認定被告等四人有右揭公訴人所指之罪行。是不能證明被告等犯罪，自應均諭知
    被告等無罪之判決。
據上論斷，應依刑事訴訟法第三百零一條第一項，判決如主文。
中      華      民      國    八十八      年   十二     月      七      日
                                  臺灣台中地方法院刑事第二庭
                                        法  官  吳  幸  芬
右正本證明與原本無異。
如不服本判決，應於判決送達後十日內向本院提出上訴狀，上訴於臺灣高等法院臺中
分院( 須附繕本 )。
                                        書記官
中      華      民      國    八十八      年   十二     月       十     日
附表：
編號 移轉原因  權利人  土地坐落      權利範圍   移轉登記日期  原所有權人
 一  買賣      劉光興  惠國段四八號  0000000分  85年2月25日    己○○
                                     之82155    （應係4月25
                                                  日之誤）
               丁○○                0000000分  85年4月25日
                                     之34767
 二  贈與      劉泳成  惠國段九四號  全部       85年10月3日    劉張對
 三  贈與      劉光興  惠來厝段三０  全部       86年12月3日    己○○
                       五號之七
                       惠來厝段三０  全部       86年12月3日    己○○
                       五號之九
 四  買賣      甲○○  惠來厝段三０  全部       87年6月23日    己○○
                       五號


司法院資訊處製作；財團法人民間司法改革基金會備份。
